【裁判字號】    97,建,7
【裁判日期】    970516
【裁判案由】    給付工程款
【裁判全文】
臺灣高雄地方法院民事判決                 97年度建字第7號
原      告  登裕智
            即允盛工程行
訴訟代理人  吳賢明律師
            鄭旭廷律師
            羅鼎城律師
被      告  長盛營造股份有限公司
法定代理人  乙○○
訴訟代理人  甲○○
上列當事人間請求給付工程款事件，經本院於民國97年4 月29日
言詞辯論終結，判決如下：
    主      文
被告應給付原告新台幣玖拾萬壹仟壹佰柒拾捌元及自民國九十六
年三月十三日起至清償日止按週年利率百分之五計算之利息。
原告其餘之訴駁回。
訴訟費用由被告負擔五分之二，餘由原告負擔。
本判決關於原告勝訴部分於原告以新台幣參拾萬元供擔保後得假
執行。但被告如以新台幣玖拾萬壹仟壹佰柒拾捌元為原告供擔保
後免為假執行。
原告其餘假執行之聲請駁回。
    事實及理由
一、本件原告起訴主張伊於民國95年1 月25日與被告簽訂工程承
    攬單而承攬其所得標承包之高雄市博愛國小第一期校舍改建
    工程中之泥作工程，雙方約定施作項目依發包明細表所載，
    工程款依實做實算計價，如有增減則按照實際數量及明細表
    之單價計算，而伊在開工後業已依約完成系爭工程且經驗收
    完畢，惟被告在工期內除計已給付新台幣（下同）4,751,40
    0 元外，於餘款1,274,225 元及另行追加之修改廁所、水溝
    及樓梯部分之工程款293,405 元共計1,567,630 元則迄未給
    付，迭經追索亦均無效，為此爰依兩造承攬契約所定，請求
    判令被告應給付1,567,630 元元及自起訴狀繕本送達之翌日
    即96年6 月13日起至清償日止按週年利率5%計算之利息，並
    願供擔保請准宣告假執行。
二、被告則以原告就合約範圍實際施作之項目，經以兩造約定之
    工程細項單價計算結果，其應領工程款為5,807,530 元，扣
    除伊已給付之4,751,400 元後，原告原可請求之金額為1,05
    6,130 元，而原告於系爭工程原應於95年12月14日完工，惟
    其乃延誤施工至96年4 月23日始經竣工驗收完畢而計逾期58
    日，並經業主罰款3,979,043 元，此遲延損害自應由原告負
    責而得抵銷，如認該之罰款非應由原告負責，然兩造所訂契
    約業約定逾期則每日按總價3/1000自工款內扣除，依此計算
    結果，伊自得對原告請求1,010,510 元之逾期罰款並以之為
    抵銷之主張，原告請求自為無據等語置辯，並聲明求為判決
    駁回原告之訴及假執行之聲請，如受不利之判決，且願供擔
    保請准免為假執行之宣告。
三、兩造不爭執之事項：
  (一)、原告於95年1 月25日承攬被告所得標承包之高雄市博愛國
      小第一期校舍改建工程中之泥作工程，雙方約定工程於訂
      約後3 日內開工（完工日未定），工程款依實做實算之方
      式計價，如有增減按照實際數量及單價計算（單價照合約
      單價，細目及單價定有工程發包明細表，原定總價為5,43
      8,920 元），工程如有逾期則每日按總價3/1000自原告工
      款內扣除，而被告在工期內計已給付4,751,400 元。
  (二)、被告所承攬之上開工程已於96年4 月23日竣工驗收完畢，
      而業主以之逾期竣工日數28日、初驗缺失逾期30日而罰款
      3,979,043元。
  (三)、系爭工程經高雄市建築師公會對原告所為施作項目及數量
      為鑑定結果，其數量差異確為如鑑定報告書之附件6 所示
      。
四、本院就兩造必要爭點所為之判斷：
  (一)、契約原約定施作工程之項目部分：
      系爭工程依兩造約定，其工程款乃依實做實算之方式計價
      ，如有增減則按照實際數量及單價計算（單價照合約單價
      ，細目及單價定有工程發包明細表，原定總價為5,438,92
      0 元），而系爭工程經高雄市建築師公會對原告所為施作
      項目及數量為鑑定結果，其數量差異確為如鑑定報告書之
      附件6 所示已如上述，是系爭工程既係以實做實算之方式
      計價，且各細項並已於訂約時定有單價，而兩造就系爭工
      程經原告實際施作之項目及數量既均同意以高雄市建築師
      公會所為之鑑定結果即如鑑定報告書之附件6 （估算對照
      表）所示為據，且兩造就該鑑定報告書之附件6 亦僅爭執
      其中之編號4 、14、16號項目之計算單價應為若干，故本
      院就系爭契約原約定施作工程之項目部分，自得逕以該鑑
      定結果並依兩造約定情況而為計算，茲敘述如後：
    (1)、編號4（30*60內牆拋光磚）部分：
        兩造就編號4 （30*60 內牆拋光磚）部分原約定每平方
        公尺單價為320 元、數量為135 ㎡，而原告實際施作者
        為60*60 之拋光磚，核算數量則為139 ㎡，此有工程發
        包明細表（21頁反面）、鑑定報告書附件6 等件在卷可
        稽，並為兩造所不爭執，而原告就施作60*60 之拋光磚
        固謂以其單價應調整為每平方公尺485 元計價云云，惟
        此業為被告所否認，而黏貼較合約面積為大之拋光磚，
        其施作時所需之人工衡情原應較黏貼小面積者為少，此
        人工之減少與更換磁磚之成本支出究應有如何之差異，
        自應由原告負責舉證，惟原告就該60*60 拋光磚之施作
        單價應調整為上開金額者，並未舉證證明業得被告之同
        意，且其就該施作單價於市面上應為如此之價格之事實
        復未舉證以實其說，所陳該單價應提高為每平方公尺48
        5 元計價云云尚屬無據，此項目經以核算數量計算結果
        ，其應付工程款即為44,480元。
    (2)、編號14（地坪粉光）部分：
        兩造就編號14（地坪粉光）部分原約定每平方公尺單價
        為170 元、數量為680 ㎡，而原告實際施作之核算數量
        則為1285㎡，此有上開工程發包明細表、鑑定報告書附
        件6 等件在卷可稽，而被告就該地坪粉光部分固謂其施
        作之975 ㎡部分之單價應以一般之施作行情每平方公尺
        20元計算，其中之310 ㎡部分（視聽教室階梯）始得以
        170 元計價云云，惟此業為原告所否認，而兩造所定之
        上開工程發包明細表就此部分之施作並未為區域之明文
        區分或應分別計價，且如被告所述視聽教室之部分確並
        無法以20元施作而應以170 元計價（65頁），然該部分
        實際施作之面積亦僅為310 ㎡而遠低於契約數量，以此
        核之原定數量外之面積，顯見兩造訂約時約定之單價並
        不可能僅係以視聽教室部分之標準為據而應及於其他，
        今被告既未舉證證明兩造就此部分之約定單價應有如上
        之區分或施作超出之面積部分已另為其他之約定，所辯
        其中之975 ㎡部分應以單價每平方公尺20元計算云云自
        為無據，此項目經以核算數量計算結果，被告之應付工
        程款即為218,450 元。
    (2)、編號16（外牆1:3粉光）部分：
        兩造就編號16（外牆1:3 粉光）部分原約定每平方公尺
        單價為220 元、數量為2,960 ㎡，而原告實際施作之核
        算數量則為3,077 ㎡，此有上開工程發包明細表、鑑定
        報告書附件6 等件在卷可稽，而原告就此部分之單價固
        謂以其應為每平方公尺250 元計價云云，惟此業為被告
        所否認，而原告就此單價應予提高為上開金額者，並未
        舉證證明業得被告之同意或市價應為如此之價格，所陳
        該單價應提高為每平方公尺250 元計價云云尚屬無據，
        此項目經以核算數量計算結果，其應付工程款即為676,
        940 元。
      綜上，兩造就系爭契約原約定施作項目所為之爭執，其應
      計價之單價乃均應如被告所提之工程發包明細表所示，兩
      造均不得自行任為調整，則依此併其他無爭議之項目經以
      兩造俱不爭執之鑑定報告書附件6 所示核算數量以發包明
      細表所示之單價計算結果，原告實作實算之應得工程款應
      為5,910,380 元，扣除被告已付金額4,751,400 元後，原
      告尚未領取者即為1,158,980元。
  (二)、原告主張工程追加之部分：
      原告固主張其於系爭約定工程項目外乃另為施作修改廁所
      （80,000元）、水溝（50,000元）、樓梯（49,830元）及
      代叫拆除工人支出工資11,200元，加計維修費後被告計應
      給付293,405 元云云，惟被告除就該廁所、水溝部分肯認
      應給付原告40,000元、45,000元外，餘則均予否認，而原
      告就其所指之各工程究為多少支出，或所施作之範圍究為
      何者、應否在系爭原工程合約施作範圍內等事實均未舉證
      證明，則除被告自認之85,000元外，餘之主張金額即均屬
      無據。
  (三)、原告就系爭工程是否有逾期完工之情事？如是，被告得為
      違約扣抵之金額若干？
    (1)、兩造就系爭工程之應完工日期為何？
        本件原告固以兩造所訂系爭工程契約僅約定工程應於訂
        約後3 日內開工而無應完工日期，故其就系爭工程自無
        逾期之情事云云，惟此業為被告所否認，並陳稱原告原
        即知悉應與伊和業主所定最後工期為完工期限等語為辯
        ，而查兩造所簽訂之系爭工程承攬單上就應完工期間之
        欄內固為空白，惟原告所承攬之系爭泥作工程原係被告
        於承包「高雄市博愛國小第一期校舍改建工程」後所轉
        包，以此為原告明知之轉包關係，其自不可能不知定作
        人之被告就該工程之應完工日期，且依一般工程慣例，
        其亦不可能不知其應完工日期原應配合其定作人之被告
        之契約應完工工期，若非如此，定作人之被告豈非須為
        原告之得任意逾期而自負違約重責，且兩造亦何需再訂
        如上述之逾期罰款之條款，故兩造就系爭工程之應完工
        日期，顯應有至遲應同被告對業主之應完工期限意思之
        默示，兩造就系爭工程之應完工日期，至遲自應同被告
        對業主依約應完工之期限至明，原告所辯尚無足採。
    (2)、原告就系爭工程是否有逾期完工而為違約之情事？
        查被告所承攬之上開工程已於96年4 月23日竣工驗收完
        畢，而業主乃以之逾期竣工日數28日、初驗缺失逾期30
        日而予罰款3,979,043 元已如上述，並有高雄市三民區
        博愛國小高市博愛總字第0960002774號函在卷可稽（30
        頁），而被告與業主就上開工程約定之工期為210 日曆
        天，嗣經同意展延14日，應竣工日期為95年11月21日，
        而業主於95年12月7 日乃函知被告逾期完工28天，95年
        12月14日至16日進行初驗後，業主於12月26日函知須於
        10日內改善完成，再於96年1 月12日函知初驗缺失改善
        逾期，同年2 月7 日函知初驗複驗缺失未改善，至同年
        3 月13日函知第2 次初驗複驗缺失改善完成，總計初驗
        缺失逾期改善日數為96年1 月11日至3 月1 日共30天，
        嗣於同年3 月21日至22日正式驗收，而被告承攬之上開
        工程於初驗時乃經檢出67項缺失，其中有關原告施作者
        則有普通教室地坪40*40 石英地磚表面殘留污漬未清理
        、普通教室南側台度表層應貼4.5*4.5 小口磚而以1:3
        水泥粉光刷一底二度平光水泥漆、台天花板外牆滴水線
        未設置、走廊地坪40*40cm 崗石磨石子地磚表面殘留污
        漬未清理、甲樓梯導盲磚40*40cm （與樓梯間距30cm）
        施作30*30cm （與樓梯間距42cm）、機械室消防蓄水池
        1: 2防水粉刷未施作等6 項，正式驗收抽檢時則有普通
        教室窗台下4.5*4.5 小口磚未施作（未抹縫）、4F廁所
        磁磚1 塊破損、5F視聽教室牆與開關盒週邊批土油漆待
        加強、3F會議室前走廊天花板落水孔旁批土油漆待加強
        、3F乙梯旁第一間教室樑板批土油漆待加強等缺失乙節
        ，此有被告所提高雄市博愛國小第一期校舍改建工程土
        木工程逾期天數說明、缺失紀錄等件在卷可憑（36頁、
        70-80 頁），是兩造就系爭工程之應完工日期至遲既應
        同於被告對業主之應完工期限，其應竣工日期依上即應
        為95年11月21日，而原告負責施作之部分在初驗時既有
        普通教室南側台度表層應貼4.5*4.5 小口磚未施作而以
        1:3 水泥粉光刷一底二度平光水泥漆代替、台天花板外
        牆滴水線未設置、機械室消防蓄水池1: 2防水粉刷未施
        作等項，顯見其在應竣工日期前至少即有上開缺失部分
        未為完工，則原告在該應竣工日之前自亦已逾期28天甚
        明，另原告施作部分在96年3 月21日至22日正式驗收時
        ，就初驗未通過之「普通教室南側台度表層應貼4.5*4.
        5 小口磚未施作」部分乃仍被列為缺失，顯見其在業主
        於96年1 月12日初驗通知改善後至同年3 月13日函知第
        2 次初驗複驗缺失改善完成時仍有未盡完足之處，而原
        告既於業主統計初驗缺失逾期改善日數末日之3 月1 日
        後之正式驗收時仍有未改善之處，其自有未依債之本旨
        而為完全給付之情事，且此亦不因其他承攬諸項均已依
        約完成而有異，則被告之業主依約既以其自96年1 月11
        日起至3 月1 日止共30天就初驗之缺失改善逾期而計為
        違約，轉包負責施作之原告就此因己未達契約要求之工
        作自應同予負責，加計上開逾期竣工之28日，被告主張
        原告就系爭工程乃逾期完工58日自屬有據，而原告於此
        施工或改善逾期是否係因定作人之被告之原因，或有其
        他不可歸責於己之事由所致等事實既未舉證以實其說，
        則原告負責施作之部分既有遲延，此自屬可歸責於原告
        之事由以致而為違約，被告所辯原告應就其逾期而負違
        約責任等語自為可採。
    (3)、原告就系爭工程逾期應付之違約金若干？
        按「約定之違約金過高者，法院得減至相當之數額」，
        民法第252 條定有明文，又「契約當事人約定之違約金
        是否過高，應依一般客觀之事實、社會經濟狀況、當事
        人實際上所受損害及債務人如能如期履行債務時，債權
        人可享受之一切利益為衡量標準，而債務人已為一部履
        行者，亦得比照債權人所受利益減少其數額」，最高法
        院49年度台上字第807 號亦著有判例。兩造所訂之系爭
        工程承攬單乃約定工程如有逾期則每日按總價3/1000自
        原告工款內扣除，而被告所承攬之上開工程於竣工驗收
        後，乃經業主以之逾期竣工日數28日、初驗缺失逾期30
        日而罰款3,979,043 元已如上述，是系爭工程既因原告
        未在約定期限內完工或改善完畢以致遲延，並各有如上
        述之逾期日數，其自應按該遲延日數58日依前開計算標
        準賠付違約金，而被告固因上開工程遭業主課以違約罰
        款3,979,043 元，惟原告僅係轉包上開工程之一部分，
        且其與被告之業主間亦無任何契約關係，該違約罰款除
        原告依約應自負之責任外，此與原告自無關連而應依兩
        造所訂系爭契約而為權義之審定。今原告就系爭工程固
        有遲延，惟其業已完成系爭工程之全部並經交付且為驗
        收完畢，且原告所負責施作之項目於業主初驗時檢出之
        缺失依上所述僅為67件中之6 件，其缺失狀況自屬輕微
        ，加以被告所受逾期罰款之損害乃係因其所有轉包商之
        共同原因所致，原告就其損害僅應負以其一之責任，本
        院審酌現今社會經濟狀況、原告履行之缺失部分比率、
        被告轉包情況、業主之違約罰責（逾期每日千分之一，
        見上開博愛國小函文）等情，認被告主張之每逾1 日賠
        償契約總價即5,910,380 元之3/1000計17,731 元 之違
        約金尚屬過高，應以同於業主罰責之每逾1 日罰全部工
        程總價之1/1000計算即每日5,910 元較為適當，故被告
        得請求原告支付之違約金即應為342,802 元（5,910 ×
        58 ），其逾此範圍外之請求則為無據。
五、綜上所述，原告就系爭工程原範圍內得請求而尚未領取之工
    程款乃為1,158,980 元，追加另為施作之工程款為85,000元
    ，而原告就系爭工程乃有可歸責於己之事由以致延誤，其應
    逾期計罰之日數為58日，依約並經酌減後應支付之違約金為
    342,802 元，則計算原告可得之工程款計1,243,980元再予
    被告得主張抵銷之金額即上開違約金342,802 元予以扣減後
    ，原告得請求之工程款即為901,178 元，從而原告依兩造承
    攬契約所定請求被告應給付上開金額及其遲延利息，依法即
    屬有據而應予以准許，其逾此範圍外之請求則為無據而應予
    駁回。
六、本件兩造均陳明願供擔保請准為假執行或免為假執行之宣告
    ，經核均無不合，爰就原告勝訴部分，分別酌定相當之擔保
    金額准許之，至原告敗訴部分，其假執行之聲請即失所依附
    ，應予駁回。
七、據上論結，本件原告之訴為一部有理由、一部無理由，合依
    民事訴訟法第79條第2 項、第390 條第2 項、第392 條，判
    決如主文。
中    華    民    國    97    年    5     月    16    日
                        民事第一庭    法  官  黃宏欽
正本係照原本作成。
如不服本判決，應於送達後20日內，向本院提出上訴狀並表明上
訴理由，如於本判決送達前提起上訴者，應於判決送達後10日內
補提上訴理由書（須附繕本）。
中    華    民    國    97    年    5     月    16    日
                                      書記官  莊豐源


司法院資訊處製作；財團法人民間司法改革基金會備份。
